臺灣臺北地方法院民事判決
111年度簡上字第157號
上  訴  人  徐方婕  
被  上訴人  吳皇榮  
上列當事人間請求返還借款事件，上訴人對於中華民國110年12
月30日本院新店簡易庭110年度店簡字第776號第一審判決提起上
訴，並減縮上訴之聲明，本院於111年11月9日言詞辯論終結，判
決如下：
    主  文
上訴駁回。
第二審訴訟費用由上訴人負擔。
    事實及理由
壹、程序方面：
    按當事人對於第一審判決不服之程度，至第二審言詞辯論終
    結時為止，得擴張或變更之。又當事人於本案經終局判決後
    ，對不利其部分提起上訴，於上級審減縮上訴聲明，實質上
    與撤回減縮部分之上訴無異，該被減縮部分即生判決確定之
    效果（最高法院107年度台聲字第544號裁定、107年度台聲
    字第544號裁定參照）。本件被上訴人於原審依消費借貸法
    律關係，起訴請求上訴人給付新臺幣（下同）15萬8,000元
    ，及自支付命令送達翌日起至清償日止，按年息5%計算之利
    息（即15萬8,000元本息），原審判決（包括民國111年6月1
    7日更正裁定）上訴人全部敗訴，上訴人全部不服，提起上
    訴（見本院卷第17頁），嗣於本院審理中，減縮上訴聲明，
    僅就如附表編號1、2、10所示之9萬元及自支付命令送達翌
    日起算之法定遲延利息（下稱9萬元本息，見本院卷第159頁
    ）提起上訴，依上說明，減縮部分（即如附表編號3至9、11
    至17所示合計6萬8,000元本息部分）已生撤回上訴之效力，
    並已確定，先予敘明。
貳、實體方面：　　
一、被上訴人主張：上訴人前為參加109年度大學考試，以籌措
    補習費、生活費為由，自109年1月起陸續向伊借款9萬元（
    借款時間及金額如附表編號1、2、10所示），上訴人曾簽
    立借據（下稱系爭借據）予伊，兩造並約定上訴人應自109
    年7月起還款。詎上訴人藉故請求延緩清償期至109年8月25
    日，經伊發現上訴人不具報考109年度大學考試資格而催告
    請求返還借款未果。爰依消費借貸法律關係，請求上訴人如
    數返還9萬元借款，並附加自支付命令送達翌日起至清償日
    止，按年息5%計算之利息（即9萬元本息）（其餘6萬8,000
    元本息部分業已命上訴人給付確定，非本院審理範圍，不予
    贅述）。
二、上訴人則答辯以：伊雖有收到被上訴人所交付如附表編號1
    、2、10所示之9萬元，但被上訴人係因追求伊遭拒絕後而要
    求伊返還其所贈與之款項，且系爭借據非伊所簽署，被上訴
    人自不得依消費借貸法律關係請求伊返還9萬元本息等語。
三、原審判決（包括更正裁定）上訴人敗訴，即判命上訴人給付
    15萬8,000元本息，並為依職權及附條件之得、免假執行宣
    告。上訴人不服，提起上訴，並減縮上訴聲明：㈠原判決關
    於命上訴人給付超過6萬8,000元本息部分，及該部分假執行
    之宣告，暨訴訟費用之裁判，均廢棄。㈡上開廢棄部分，被
    上訴人在第一審之訴駁回。被上訴人則答辯聲明：上訴駁回
    。
四、經查，被上訴人主張其先後面交如附表編號1、2、10所示合
    計9萬元予上訴人之事實，業據其提出銀行對帳單為證（見
    原審卷第71、75、81頁），上訴人亦不爭執有收到各該現金
    （見原審卷第159至159頁），堪認被上訴人於附表編號1、2
    、10所示時間已交付合計9萬元之金錢予上訴人。惟上訴人
    否認是基於借貸之合意，並以前詞置辯，是本件二審所應審
    究者，乃上開3筆金錢之交付，是否基於兩造間消費借貸之
    合意？被上訴人依消費借貸法律關係請求上訴人給付9萬元
    本息，有無理由？茲論述如下：
　㈠按稱消費借貸者，謂當事人一方移轉金錢或其他代替物之所
    有權於他方，而約定他方以種類、品質、數量相同之物返還
    之契約，民法第474條第1項定有明文。次按當事人主張有利
    於己之事實者，就其事實有舉證之責任，民事訴訟法第277
    條前段亦有明文。是以，當事人主張與他方有消費借貸關係
    存在者，應就該借貸意思互相表示合致及借款業已交付之事
    實，均負舉證之責任。惟若一方就其主張之事實已提出適當
    之證明，他造欲否認其主張者，即不得不提出相當之反證，
    以盡其證明之責。
　㈡被上訴人主張其交付9萬元，係本於兩造間之消費借貸合意一
    節，業據提出系爭借據、LINE通訊軟體對話紀錄及簡訊催款
    紀錄等件為證（見原審卷第65頁、第89至95頁、第115頁、
    第117至127頁）。
　⒈上訴人雖否認系爭借據上之簽名為其所親簽，且本院依上訴
    人聲請將系爭借據、聲明異議狀及上訴人於原審與本院分別
    書寫之簽名及文字送請法務部調查局為筆跡鑑定，經該局以
    送鑑資料不足為由，表示未能鑑定（見本院卷第117頁）。
    惟按文書之真偽，得依核對筆跡或印跡證之，筆跡或印跡是
    否相符，法院本得依其自由心證判斷之，非得以當事人無鑑
    定之聲請或鑑定機關未予鑑定，遽予拒絕判斷（最高法院75
    年度台上字第422號裁判意旨參照），是本院自仍得依核對
    筆跡之結果，本於心證為認定系爭借據之真正與否。而經本
    院將系爭借據上之「徐方婕」、「Rossi吳先生」、「跟」
    等字與上訴人自承由其簽名之聲明異議狀上「徐方婕」（原
    審卷第11頁）及上訴人於原審110年12月7日當庭書寫文件（
    放置於原審卷證件存置袋），以電子檔案截圖方式製作成比
    對表格（見本院卷第163頁），當庭進行筆跡比對勘驗結果
    ：上訴人於原審110年12月7日當庭書寫之「徐方婕」雖與借
    據、聲明異議狀上之「徐方婕」簽名似有不同，但借據與聲
    明異議狀上之「徐方婕」簽名，在筆跡結構、筆劃、運筆走
    勢、勾勒等整個字形極為相似；借據上之「吳先生」「Ross
    i」「跟」等字與上訴人於原審110年12月7日當庭書寫之「
    吳先生」「Rossi」「跟」等字比對，於筆跡結構、筆劃、
    運筆、勾勒亦均極為相似（見本院卷第160、161頁）。雖上
    訴人辯稱「婕」跟「方」不像，並稱被上訴人有看過伊寫的
    字，有看過伊的功課，惟其已自承「被上訴人只有教我功課
    而已，我沒有把文件交給他過」（見本院卷第160頁），足
    見被上訴人並未持有上訴人簽名之文件，則縱其曾因指導上
    訴人課業而見過上訴人字跡，亦難認其能模仿上訴人之簽名
    。況系爭借據上之文字除「徐方婕」簽名與上訴人於聲明異
    議狀上之簽名極為相似外，其上之「吳先生」「Rossi」「
    跟」等字與上訴人於原審110年12月7日當庭書寫之「吳先生
    」「Rossi」「跟」等亦均極為相似，既未經上訴人指摘之
    （見本院卷第161頁），綜合系爭借據上之簽名及「吳先生
    」「Rossi」「跟」等與上訴人筆跡相似之情，當可認定系
    爭借據上之上開文字均為上訴人所書寫。又查兩造於109年5
    月25日的LINE對話中，上訴人先表示「你可以幫我嗎？」，
    被上訴人後有表示「妳自己出3000，我再借妳3000，這樣子
    幫她吧」、「妳房租拿不回來了，自己要省一點才是」、「
    但過去這些記錄我們要寫在紙本上了〜」，上訴人回「好」
    、「你什麼時候能匯給我」（見原審卷第111、113頁），而
    被上訴人於109年5月26日也確實以匯款方式轉帳3,000元予
    上訴人（見原審卷第79頁），核與系爭借據記載之內容相符
    ，且系爭借據之日期也確實在兩造上開對話後，足認系爭借
    據應係上訴人應被上訴人上開對話要求而簽署無誤，自堪採
    為上訴人向被上訴人借款之證據。
　⒉又參諸上訴人不爭執之兩造LINE通訊軟體對話紀錄（見原審
    卷第89至127頁），上訴人於兩造對話中清楚表示其會還錢
    ，並將被上訴人匯款時間、金額記錄下來，於被上訴人要求
    其「先整理，借多少了」後，亦將其所整理（被上訴人交付
    款項）時間、金額之記事本傳送給被上訴人（詳細對話內容
    見原判決第3至5頁㈡⒈至⒕），足見被上訴人係基於貸與上訴
    人金錢之意思而交付或匯付金錢，上訴人亦明確知悉各該金
    錢係消費借貸款，否則上訴人於被上訴人表示「借妳」「借
    多少了」「我借你破10萬了」「我再借妳3000」「這樣我以
    後不敢借妳了啦」，衡情當會立即反駁，然上訴人並未反駁
    ，甚且表示「謝謝」「抱歉抱歉」，依此更堪認被上訴人主
    張其交付或匯付金錢係本於兩造間消費借貸合意為信而有徵
    。
　㈢雖上訴人辯稱被上訴人係表示要幫其出補習費7萬5,000元，
    另2筆現金亦是幫助其之意思，實係贈與云云，惟已遭被上
    訴人否認，上訴人復未舉反證證明之，依上說明，此項抗辯
    自無足取，應認被上訴人係本於兩造間之消費借貸合意而交
    付附表編號1、2、10所示之9萬元，兩造就該9萬元自存有消
    費借貸契約。
　㈣又消費借貸未定返還期限者，借用人於貸與人定一個月以上
    之相當期限催告仍未給付者，自期限屆滿時始負遲延責任，
    除另有約定遲延利息之利率者外，應按法定利率計算支付利
    息，此觀民法第478條、第229條第2項、第3項、第233條第1
    項前段之規定自明。被上訴人於109年9月29日向上訴人請求
    返還借款，有其提出之LINE通訊軟體對話紀錄可證（見原審
    卷第125至127頁），嗣於110年2月22日聲請本院對上訴人核
    發支付命令（見司促卷第5頁），已催告逾1個月仍未獲還款
    ，則被上訴人依消費借貸法律關係，請求上訴人返還9萬元
    ，並附加自支付命令送達翌日即110年3月16日（見司促卷第
    43頁）起至清償日止，按年息5%計算之利息（即9萬元本息
    ），為屬有據。
五、綜上所述，被上訴人依消費借貸法律關係（除確定部分外）
    ，請求上訴人給付9萬元本息，於法有據，應予准許。原審
    為上訴人敗訴之判決，並無不合。上訴意旨指摘原判決此部
    分不當，求予廢棄改判，為無理由，應駁回其上訴。　
六、雖上訴人提出2本升大學補習班練習本，另聲請本院再次送
    法務部調查局為筆跡鑑定，惟無證據證明該2本練習本確為
    上訴人所書寫，其內復無上訴人簽名及與系爭借據內容文字
    可互為比對之資料，且本院已勘驗比對系爭借據與聲明異議
    狀、上訴人於原審書寫之文件，認定系爭借據為上訴人所出
    具，故認無再送鑑定之必要。又本件事證已臻明確，兩造其
    餘主張或陳述，經本院審酌後與判決結果不生影響，毋庸再
    予逐一論述，附此敘明。
八、據上論結，本件上訴為無理由，依民事訴訟法第436條之1第
    3項、第449條第1項、第78條，判決如主文。
中　　華　　民　　國　　111 　年　　11　　月　　30　　日
                  民事第六庭  審判長法  官  許純芳
                                    法  官  蕭清清
                                    法  官  林春鈴
以上正本係照原本作成。
本判決不得上訴。　　　　　　　　　　　　　　　　
中　　華　　民　　國　　111 　年　　11　　月　　30　　日
　　　　　　　　　　　　　　      　書記官　鍾尚勲
附表：銀行對帳單、銀行轉帳app截圖畫面
 編號  日期（民國） 款項交付方式 上訴人借款金額（新臺幣） 　　證物及所在處所   1 109年1月 面交 75,000元 銀行對帳單、原審卷第71、73頁   2 109年4月5日 面交 10,000元 銀行對帳單、原審卷第75頁   3 109年4月23日 匯款 5,000元 銀行對帳單、原審卷第77頁   4 109年5月4日 匯款 5,000元 銀行對帳單、原審卷第77頁   5 109年5月8日 匯款 5,000元 銀行對帳單、原審卷第77頁   6 109年5月10日 匯款 5,000元 銀行對帳單、原審卷第79頁   7 109年5月13日 匯款 5,000元 銀行對帳單、原審卷第79頁   8 109年5月17日 匯款 5,000元 銀行對帳單、原審卷第79頁   9 109年5月26日 匯款 3,000元 銀行對帳單、原審卷第79頁   10 109年6月6日 面交 5,000元 銀行對帳單、原審卷第81頁   11 109年6月15日 匯款 5,000元 銀行轉帳app截圖畫面、原審卷第83頁   12 109年6月29日 匯款 5,000元 銀行轉帳app截圖畫面、原審卷第83頁   13 109年7月6日 匯款 5,000元 銀行轉帳app截圖畫面、原審卷第85頁   14 109年7月9日 匯款 5,000元 銀行轉帳app截圖畫面、原審卷第85頁   15 109年8月3日 匯款 5,000元 銀行轉帳app截圖畫面、原審卷第87頁   16 109年8月10日 匯款 5,000元 銀行轉帳app截圖畫面、原審卷第87頁   17 109年8月25日 匯款 5,000元 銀行轉帳app截圖畫面、原審卷第87頁 借款金額總計：158,000元